【裁判字號】    98,訴,1118
【裁判日期】    981023
【裁判案由】    所有權移轉登記
【裁判全文】
臺灣臺中地方法院民事判決  98年度訴字第1118號
原      告  乙○○
訴訟代理人  周黛婕律師
被      告  行政院國軍退除役官兵輔導委員會臺中市榮民服務
            處
法定代理人  丙○○
訴訟代理人  徐曉萍律師
當事人間所有權移轉登記事件，本院於98年10月8日言詞辯論終
結，判決如下：
    主    文
被告應將坐落台中市西屯區○○○段一一八七號土地（面積一一
七平方公尺）及其上建號台中市西屯區○○○段一六七號即門牌
號碼台中市西屯區上石八鄰中新巷七號建物之所有權應有部分三
分之二移轉登記為台中市湖南同鄉會後，再由台中市湖南同鄉會
移轉登記予原告。
訴訟費用由被告負擔。
    事實及理由
一、本件原告起訴主張：坐落台中市西屯區○○○段1187號土地
    （面積117平方公尺）及其上建號台中市西屯區○○○段167
    號即門牌號碼台中市西屯區上石8鄰中新巷7號建物，權利範
    圍所有權全部（下稱系爭房地），原為訴外人伍俊明（於72
    年12月4日死亡）所有，伍俊明於72年12月1日自書遺囑書（
    下稱系爭遺囑），書明於其逝世後願將所遺之系爭房地全部
    捐贈與台中市湖南同鄉會（下稱同鄉會）籌建湖南會館基金
    之用。伍俊明於72年12月4日死亡，其遺囑書由訴外人張武
    由治喪會主委龍翔高轉交予同鄉會理事長張明，同鄉會指定
    張武代管系爭房地，並繼續作為同鄉會西屯連絡所，由龍翔
    高負責連絡事宜。同鄉會於75年間興建湖南會館，於75年5
    月15日將伍俊明捐贈之系爭房地，以新台幣（下同）17萬元
    出售予原告，原告並於76年1月27日繳清尾款，原告自得依
    買賣之法律關係向同鄉會請求交付系爭房地。又伍俊明屬退
    除役榮民身分，被告為伍俊明之遺囑執行人，系爭房地已辦
    理被告為遺囑執行人登記，而債務人即同鄉會依系爭遺囑原
    應單獨取得系爭房地所有權，因伍俊明死亡時其姐伍香妹依
    法有繼承權，是伍俊明所為之遺贈於扣除伍香妹之特留分3
    分之1，同鄉會應有3分之2。因同鄉會怠於行使權利，依民
    法第242條、及348條之法律關係，請求被告將系爭房地所有
    權應有部分3分之2移轉登記予同鄉會，再由同鄉會移轉登記
    予原告。並聲明：被告應將坐落台中市西屯區○○○段1187
    號土地（面積117平方公尺）及其上建號台中市西屯區○○
    ○段167號即門牌號碼台中市西屯區上石八鄰中新巷七號建
    物之所有權應有部分3分之2移轉登記予同鄉會，再由同鄉會
    移轉登記予原告。被告對原告主張之事實均不爭執。
二、原告主張上揭事實，業據提出系爭土地及建物謄本1份、遺
    囑、頂讓書及收據各1份（以上均為影本），復經同鄉會之
    現任理事長甲○到庭證述無誤（詳參本院98年9月10日言詞
    辯論筆錄），被告亦不爭執，是原告主張可信為真。
三、按物之出賣人，負交付其物於買受人，並使其取得該物所有
    權之義務，民法第348條第1項定有明文；復按債務人怠於行
    使其權利時，債權人因保全債權，得以自己之名義，行使其
    權利；同法第242條復定有明文。經查本件訴外人伍俊明屬
    退除役榮民身分，被告為伍俊明之遺囑執行人，系爭房地已
    辦理被告為遺囑執行人登記，而系爭房地之出賣人即同鄉會
    依系爭遺囑原應單獨取得系爭房地所有權，因伍俊明死亡時
    其姐伍香妹依法有繼承權，按兄弟姐妹之特留分，為其應繼
    分三分之一，民法第1223條第4款定有明文，是伍俊明所為
    之遺贈於扣除伍香妹之特留分3分之1後，同鄉會應有3分之2
    ，惟因同鄉會怠於行使權利請求被告將系爭房地之應有部分
    3 分之2移轉登記予同鄉會，致系爭房地尚未為移轉登記，
    故原告依民法第242條請求被告將系爭房地移轉登記予同鄉
    會，並基於其於同鄉會之買賣契約關係，再由同鄉會將系爭
    房地移轉登記予原告，自有理由，從而，原告依代位及買賣
    之法律關係，請求判決如主文第1項所示，應予准許。
四、訴訟費用之依據：民事訴訟法第78條。
中    華    民    國    98    年    10   月    23    日
                  民事第二庭    法  官  涂秀玲
正本係照原本作成。
如對本判決上訴，須於判決送達後20日內向本院提出上訴狀。
中    華    民    國    98    年    10   月    23    日
                                書記官  鐘麗芳


司法院資訊處製作；財團法人民間司法改革基金會備份。
